臺灣高等法院高雄分院刑事判決　　　　94年度上訴字第1274號
上　訴　人
即　被　告　甲○
指定辯護人　萬維堯　律師
上列上訴人因違反槍砲彈藥刀械管制條例等案件，不服臺灣高雄
地方法院91年度訴字第2388號中華民國94年6 月10日第一審判決
（起訴案號：臺灣高雄地方法院檢察署91年度偵字第13532 號）
，提起上訴，本院判決如下：
    主  文
原判決關於甲○被訴常業重利、未經許可持有手槍、子彈及定執
行刑部分均撤銷。
甲○共同以乘他人急迫貸以金錢，而取得與原本顯不相當之重利
為常業，累犯，處有期徒刑壹年貳月，扣案如附表所示之本票共
壹佰貳拾壹張及放款資料袋拾伍個、收款記事本本、收款便條
紙貳拾陸張，均沒收之；又未經許可持有手槍，處有期徒刑陸年
貳月，併科罰金新臺幣貳拾萬元，罰金如易服勞役，以罰金總額
與陸個月之日數比例折算，扣案之美國BERETTA廠製九二FS 型口
徑九MM半自動手槍壹枝（含彈匣貳個、槍枝管制編號00000
00000號）、口徑九MM制式半自動手槍子彈拾顆，均沒收
之。應執行有期徒刑柒年貳月，併科罰金新臺幣貳拾萬元，罰金
如易服勞役，以罰金總額與陸個月之日數比例折算。扣案如附表
所示之本票共壹佰貳拾壹張及放款資料袋拾伍個、收款記事本
本、收款便條紙貳拾陸張、美國BERETTA 廠製九二FS型口徑九MM
半自動手槍壹枝（含彈匣貳個、槍枝管制編號00000000
00號）、口徑九MM制式半自動手槍子彈拾顆，均沒收之。
    事  實
一、甲○前於民國75年間，因恐嚇案件，經台灣高雄地方法院判
    處有期徒刑8月確定，並於76年3月22日執行完畢。緣甲○自
    76年間開始洗腎，無力為其他營生，其妻歐陳秋花（於93年
    1 月23日死亡，業經原審為不受理判決確定）亦無其他工作
    ，為維持生計，其2 人乃基於常業重利之共同犯意聯絡，自
    80年（起訴書誤載為89年）間某日起至91年6 月間止，在其
    高雄市○○區○○街97巷96號住處，由甲○負責與借款人洽
    談借款事宜，歐陳秋花則負責記帳、收取利息、交付本金、
    帶借款人上下樓與甲○洽談等事宜，乘如附表所示顏宏泰等
    人急需用錢之際，貸以金錢，利息每10天為1 期，月息自3
    分至30分不等計算之，且須預扣第1 期之利息，借款人尚須
    簽發貸款金額2 倍之本票以供擔保，以此方式取得與原本顯
    不相當之重利，並恃以維生，以之為常業。
二、甲○明知制式手槍及制式子彈殺傷力強大，均屬槍砲彈藥刀
    械管制條例禁止非法持有之違禁物，未經主管機關之許可，
    不得持有制式手槍、制式子彈，竟於91年間某日，在其岳父
    陳文祐高雄市○○區○○路100 號住處，整理其妻弟陳進祥
    遺物時，發覺陳進祥留下之具殺傷力之美國BERETTA 廠製
    92FS型口徑9 mm半自動手槍1 枝（含彈匣2 個、槍枝管制編
    號0000000000號）、及具有殺傷力之口徑9 mm制式半自動手
    槍子彈35顆，竟未經許可而將上開槍彈帶回其前揭住處觀賞
    藏放而持有之，嗣因其他原因，再將上揭槍彈攜回其岳父上
    開住處後，將之藏放於其岳父住處1 、2 樓之夾層雜物間內
    。
三、嗣於91年6 月28日上午10時30分許，經警持原審核發之搜索
    票，至其岳父陳文祐上開住處之1 、2 樓夾層，查獲前述美
    國BETETTA 廠製92FS型口徑9mm 半自動手槍1 枝（含彈匣2
    個、槍枝管制編號0000000000號）、具有殺傷力之口徑9 mm
    制式半自動手槍子彈35顆（經送驗後，實際試射擊發5 顆）
    ；復於同日上午10時30分許，在甲○上揭住處，查獲其所有
    如附表所示顏宏泰等人借款所簽之本票共121 張及供其犯罪
    所用之放款資料袋15個、收款記事本3 本、紀錄放款便條紙
    26 張 （起訴書誤載為25張），始為警查獲而查悉上情。
四、案經高雄市政府警察局三民第一分局報請臺灣高雄地方法院
    檢察署檢察官偵查起訴。
    理  由
壹、證據能力部分：
一、按「被告以外之人於審判外之陳述，雖不符前4 條之規定，
    而經當事人於審判程序同意作為證據，法院審酌該言詞陳述
    或書面陳述作成時之情況，認為適當者，亦得為證據。」，
    刑事訴訟法第159 條之5 第1 項定有明文。本件證人陳張霞
    、陳文祐、共同被告歐陳秋花於警詢時之陳述，對被告甲○
    而言，為被告以外之人於審判外之陳述，屬傳聞證據，而被
    告及其辯護人均不同意上開於警詢時之供述得作為證據，故
    陳張霞、陳文祐、歐陳秋花等人於警詢時陳述，應無證據能
    力。
二、按「被告以外之人於偵查中向檢察官所為之陳述，除顯有不
    可信之情況者外，得為證據。」，刑事訴訟法第159 條之1
    第2 項亦定有明文。本件證人郭茂淋、顏宏泰於檢察官偵查
    中之陳述，業經具結，且無恐嚇、刑求之情形存在，顯係出
    於渠等自由意識而為陳述，並無顯有不可信之情況存在，則
    渠等於偵查時之陳述有證據能力。
貳、實體部分：
一、訊據上訴人即被告甲○（下稱被告）矢口否認有何常業重利
    、及非法持有制式手槍、子彈等之犯行，辯稱：扣案之本票
    中有部分係其母親當合會會首時，會員所簽發的，又其本人
    已洗腎20年，不可能去經營地下錢莊放高利貸給人，係其太
    太在經營的，且有時朋友缺錢，見其生病無法謀生，才向他
    借錢，其借錢給朋友時，僅收月息3 、5 分而已，至於員警
    在其岳父陳文祐住處所查獲之前揭美國BETETTA 廠製92FS型
    口徑9mm 半自動手槍及子彈均係其妻舅陳進祥所有，其於整
    理陳進祥遺物時發現後，就將槍、彈放在陳文祐住處1 、2
    樓夾層，並未將之攜出持有云云。經查：
　(一)被告確有貸款給如附表所示顏宏泰等人，並要求借款人開立
    貸款額2 倍之本票，且以10天為1 期計算利息，於借款時須
    先預扣第一期利息，之後每10天繳交3 至30分之月息，而顏
    宏泰等人借款、繳納利息時，有時係由歐陳秋花帶領渠等上
    下樓與被告洽談，或係將利息直接交付予歐陳秋花，有時係
    歐陳秋花將借款交付給顏宏泰，且歐陳秋花會告訴顏宏泰付
    利息的日期等情，業據證人顏宏泰於檢察官偵訊及原審審理
    時證稱：我於90年間借很多次、累積金額是100 百萬元，利
    息10天1 期，3 分到5 分不一定，借款時先扣利息，本票是
    開借款金額的一倍，去借錢時，有時是甲○之太太帶我進去
    ，錢有時是甲○之太太，有時是甲○本人給我的，甲○的太
    太會告訴我付利息的日期，也曾將利息拿給甲○的太太等語
    （見偵卷第75頁、原審卷第68、69頁），證人郭茂淋於檢察
    官偵訊時及原審調查中具結證稱：我於91年4 、5 、6 月共
    向甲○借3 次，借款金額都是本票上所寫金額的一半，但是
    每10萬元10天一期要利息1 萬元，所以每借10萬元只能拿到
    9 萬元都是甲○自己處理，我去找甲○，他太太會帶我上下
    3 樓等語（見偵卷第74頁反面、第75頁、原審卷第59頁）。
    而被告於偵訊時亦自承：利息有2 分、3 分以月息計，也有
    10分的，也有10萬元10天一期利息1 萬元的等語（見偵卷第
    80頁），於原審中復供稱：伊有將放款之事告訴伊妻歐陳秋
    花，歐陳秋花也有幫記貸款的帳，有人拿錢來還時，歐陳秋
    花也會幫伊收，又借款大部分都是寫借款金額的2 倍金額的
    本票等語稽詳（見原審卷第322 頁），此外並有扣案如附表
    所示之本票共121 張、及放款資料袋15個、收款記事本3 本
    、收款便條紙26張可按（見警卷第38至42頁、第53至100 頁
    ），堪認被告與歐陳秋花確實有以每月月息百分之3 至30不
    等之重利借貸金錢與如附表所示之顏宏泰等人。是被告事後
    於本院審理時辯稱係其妻在經營放貸業務云云，顯不足採。
　(二)按民法第205 條規定之最高法定利率為年利率百分之20，又
    依我國目前之金融行情，銀行利率不超過年息百分之20，而
    被告貸予證人顏宏泰等人之利息自月息3 分至30分不等，年
    息即自百分之36至360 ，依金融市場動態等客觀情況以論，
    顯然超出一般行情甚多，而與原本顯不相當，其為重利甚明
    。且衡諸一般常情，如借款人非因需款孔急告貸無門，自可
    向合法之金融業者，循正常管道借貸，無須向被告貸款，而
    負擔如此高額之利息，足認如附表所示顏宏泰等人於借款當
    時，確係處於急迫之狀況下，為情勢所逼始向被告借錢，是
    被告係乘他人急迫，貸以金錢等情，應可認定。
  (三)被告甲○於原審審理時自承：伊自76年洗腎後就沒有工作，
    歐陳秋花也沒有工作，家中又有4 個小孩需要扶養，而伊之
    父母親均生病，伊係靠收利息錢來供家用，否則無法過活等
    語（見原審卷第321 、323 頁）。而依扣案之本票觀之，本
    票發票日期最早者為80年11月28日，最晚者為91年6 月間，
    堪認被告經營地下錢莊之時間自80年11月間起至91年6 月間
    ，時間甚長，所放貸之人亦甚多（合計48人），且如前所述
    被告甲○是以收利息錢來維持家計生活，足認被告係恃此為
    生，以此為常業。
　(四)被告雖辯稱：查獲如附表所示之部分本票係其母親擔任合會
    會首時，得標會員簽發給其母親云云。然被告並無法提出其
    母親擔任合會會首之會單供本院查證（見本院卷第96、97頁
    ），再者若係會員得標後簽發給會首之本票，其發票日會在
    同一天，金額亦會相同，然如附表所示之各發票人，除編號
    65、66之本票發票日相同外，其他同一發票人所簽發之本票
    發票日均非同一日，金額亦大部分不相同，足證上開本票非
    合會會員簽發交給會首，是被告此部分之辯解不足採信。
  (五)扣案之美國BERETTA 廠製92FS型口徑9mm 半自動手槍1 枝（
    含彈匣2 個、槍枝管制編號0000000000號）、口徑9mm 制式
    半自動手槍子彈35顆（下稱半自動手槍、子彈），係員警持
    搜索票在陳文祐位於高雄市○○區○○路100 號住處1 、2
    樓樓梯間夾層查獲一節，有搜索票、搜索扣押筆錄、扣押物
    品目錄表在卷可稽（見警卷第13、15、19頁），並有扣案之
    手槍1 枝、子彈35顆可按。又扣案之上開手槍1 枝、子彈35
    顆經送內政部警政署刑事警察局鑑驗結果認：送鑑貝瑞塔手
    槍1 枝，係美國BERETTA 廠製92FS型口徑9mm 制式半自動手
    槍，機械性能良好，認具殺傷力；送鑑子彈35顆（經試射5
    顆），均係口徑9mm 制式半自動手槍子彈，均具有殺傷力等
    情，有該局91年7 月16日刑鑑字第0910181521號槍彈鑑定書
    在卷可稽（見偵卷第47至70頁），是扣案之手槍、子彈係槍
    砲彈藥刀械管制條例管制之槍彈一節堪以認定。
  (六)被告於警詢時曾自陳：該槍是伊之妻子歐陳秋花之弟弟陳進
    祥肝病死亡後，伊整理陳進祥遺物時發現的，所以就將該槍
    留在伊身邊，沒有持出亦沒有借給他人，只有帶回三民區○
    ○街住處觀賞，隨後就藏在我岳父家中等語（見警卷第2 頁
    ）；復於檢察官偵查中供稱：扣案半自動手槍、彈是陳進祥
    的，伊整理陳進祥遺物找到的，伊只拿回家過一次，之後又
    放回伊岳父陳文祐住處云云（見偵卷第8 頁）。是被告有將
    槍彈帶回其住處放在身邊藏放一節堪以認定。復參以被告自
    稱發現半自動手槍、子彈一事並未告知任何人，惟查槍、彈
    為違禁物，警察機關時利用廣播媒體廣為宣導，並促勵持有
    人自動報繳，衡諸常情，被告於發現槍、彈後，理應感到震
    驚，並將此事告知其妻及其岳父母共同商討因應處理之道，
    以免家中因藏放槍彈而受牽累，然被告卻未向他人提及此事
    ，顯見其有將槍彈納入自己實力控制下予以持有之意思甚明
    ，其既有持有之意，則將之攜回住處予以藏放，是最妥切之
    處理方式，故其稱曾將槍彈帶回家中藏放一節，堪以採信。
    從而被告事後辯稱：伊發覺有槍彈後就馬上放回去，並未帶
    回家云云，顯不足採信。至於其事後為何將槍彈放回其岳父
    住處，因被告事後否認犯行而無法究明，惟持有手槍、子彈
    為即成犯，於將槍彈納入自己實力支配範圍，即成立犯罪，
    不因其事後將槍彈放回原位，而認其犯罪不成立，附此敘明
    。
  (七)被告及其指定辯護人雖辯稱：被告因洗腎多年之故，所以意
    識不是很清楚，故被告自警詢至法院審理時所為之供述多有
    不實云云。然查被告固有腎臟病之痼疾，此有腎美診所診斷
    証明書1 紙在卷可憑（見本院卷第75頁），惟其於本院調查
    、審理時對其有利或不利部分均能完整且明瞭地陳述其意見
    ，且前後並無多大出入，此可由筆錄之記載內容得知，是被
    告並無因上開疾病致意識不清，無法認知其所陳述內容之情
    事，故其等上開辯辭不足採信。
  (八)縱上所述，被告辯解不足採信，本案罪證明確，被告犯行均
    堪認定。
三、按被告行為後槍砲彈藥刀械管制條例於94年1 月26日修正公
    佈，該條例第7 條第4 項、第12條第4 項並未修正，自無新
    舊法比較之問題。被告經營放款業務，獲取與原本不相當之
    利息，並以此利息之收入作為生活之資，其有以之為常業之
    犯意甚明，是核被告此部分所為，係犯刑法第345 條常業重
    利罪。被告持有上揭美國BERETTA 廠製92FS型口徑9mm 半自
    動手槍1 枝（含彈匣2 個）、口徑9mm 制式半自動手槍子彈
    35顆之行為，核係犯槍砲彈藥刀械管制條例第7 條第4 項持
    有手槍罪、第12條第4 項持有子彈罪。被告與歐陳秋花間，
    就常業重利罪之犯行，有犯意聯絡及行為分擔，為共同正犯
    。公訴人雖認被告甲○就未經許可持有手槍、子彈部分與歐
    陳秋花間亦有犯意聯絡及行為分擔，皆為共同正犯云云，然
    查歐陳秋花於偵查時即否認被告甲○有拿槍要伊去藏放等情
    （見偵卷第80頁反面），而證人陳張霞、陳文祐於原審審理
    時亦均證稱：不知道警察在渠等住處查獲之半自動手槍、子
    彈是何人的，何人放置在1 、2 樓夾層，也沒有看到歐陳秋
    花拿回來放等語（見原審卷第105 至107 頁），此外復查無
    其他積極證據足以證明歐陳秋花有拿前揭半自動手槍、子彈
    至陳文祐前揭住處藏放，而與被告甲○就前揭持有手槍、子
    彈之犯行有犯意聯絡及行為分擔。又被告以一持有行為同時
    持有手槍1 枝及子彈35顆，觸犯構成要件不相同之數罪名，
    為想像競合犯，應從一重之未經許可持有手槍罪論處。被告
    所犯上開刑法第345 條常業重利罪與槍砲彈藥刀械管制條例
    第7 條第4 項持有手槍罪，犯意各別，行為不同，應分論併
    罰。查被告前因恐嚇案件，經法院判處有期徒8 月確定，於
    76 年3月22日執行完畢乙節，有臺灣高等法院被告前案紀錄
    表在卷可按（見本院卷第21頁），其於5 年之內再犯本件常
    業重利罪之有期徒刑以上之罪，為累犯，應依法加重其刑（
    持有槍彈部分不構成累犯）。檢察官起訴書所載之借款人雖
    僅有附表編號1 至114 等人，然附表編號115 至121 之楊宏
    賢、盧玉芬、蘇玉環、王明仁、王富雄、郭仁平、王冠賢等
    人亦有簽發本票向被告借款，此有本票在卷可按（見警卷第
    95至98頁、第100 頁），惟因此部分與經檢察官提起公訴部
    分為實質上一罪，本院自得併予審理。
四、原審據以論處被告罪刑，固非無見；惟查：(一)本件放貸之利
    息為月息3 分至30分不等，已說明如前，原審未察，逕認放
    款之利息為月息逾百分之33，自有未當。(二)被告係因整理其
    妻舅陳進祥之遺物始發現其妻舅藏有上揭槍彈，乃起意持有
    ，已詳敘如前，原審認被告係於不詳地點拾獲而持有之已與
    證據不符，亦有未合。(三)查獲之彈匣應為2 個，此有扣押物
    品目錄表、照片在卷可憑（見警卷第19、37頁），原審未察
    ，認彈匣只有1 個，顯有未洽。(四)附表編號115 至121 之楊
    宏賢、盧玉芬、蘇玉環、王明仁、王富雄、郭仁平、王冠賢
    等人向被告借款，被告涉有常業重利犯行部分，並未據檢察
    官提起公訴，原審逕予認定此部分被告亦犯有重利罪，然漏
    未說明應併予判決之理由，自有未當。被告上訴意旨否認犯
    罪，指摘原判決不當，固無理由；惟原判決既有上開可議之
    處，自應由本院將原判決關於被告甲○重利及持有上開手槍
    、子彈暨定執行刑部分均撤銷改判。爰審酌被告貪圖重利之
    不法利益，乘借款人急於使用金錢之際，從中牟取重利，又
    非法持有制式手槍、子彈影響社會治安至深且鉅，惟念被告
    並未持槍彈犯罪，且犯後坦承部分犯行等一切情狀，量處如
    主文第2 項所示之刑，並就併科罰金部分，諭知罰金易服勞
    役之折算標準，且合併定其應執行刑，就併科罰金部分，並
    諭知罰金易服勞役之折算標準。又扣案如附表所示顏宏泰等
    人借款所簽發交付予被告之本票共121 張、及放款資料袋15
    個、收款記事本3 本、紀錄放款便條紙26張，為被告所有且
    供其犯罪所用（本票121 張以外之物）、因犯罪所得之物（
    本票121 張），業據被告供述在卷（見警卷第1 頁反面），
    爰依刑法第38條第1 項第2 款、第3 款規定，宣告沒收之；
    又扣案之美國BERETTA 廠製92FS型口徑9mm 半自動手槍1 枝
    （含彈匣2 個、槍枝管制編號0000000000號）、具有殺傷力
    之口徑9 mm制式半自動手槍子彈30顆，為違禁物，不論何人
    所有，應依刑法第38條第1 項第1 款規定，宣告沒收之。另
    扣案具有殺傷力之口徑9 mm制式半自動手槍子彈5 顆，業經
    送驗實際試射擊發已滅失而不存在，爰不併予宣告沒收之，
    附此敘明。
據上論結，應依刑事訴訟法第369條第1項前段、第364條、第299
條第1項前段，槍砲彈藥刀械管制條例第7條第4項、第12條第4項
、刑法第11條前段、第28條、第345條、第47條、第55條、第51
第5 款、第42條第3 項、第38條第1 項第1 款、第2 款、第3 款
，罰金罰鍰提高標準條例第1 條前段、第2 條，判決如主文。
本案經檢察官林應華到庭執行職務。
中　　華　　民　　國　　94　　年　　12　　月　　21　　日
                  刑事第八庭    審判長法  官  李炫德
                                      法  官  蔡國卿
                                      法  官  李淑惠
以上正本證明與原本無異。
如不服本判決應於收受本判決後10日內向本院提出上訴書狀，其
未敘述上訴理由者，並得於提起上訴後10日內向本院補提理由書
狀（均須按他造當事人之人數附繕本）「切勿逕送上級法院」。
中　　華　　民　　國　　94　　年　　12　　月　　21　　日
　　　　　　　　　　　　　　　　　　　書記官  邱麗莉
附錄本件判決論罪科刑法條：
中華民國刑法第345 條
以犯前條之罪為常業者，處5 年以下有期徒刑，得併科3 千元以
下罰金。
中華民國刑法第344條
乘他人急迫、輕率或無經驗貸以金錢或其他物品，而取得與原本
顯不相當之重利者，處1 年以下有期徒刑、拘役或科或併科1 千
元以下罰金。
槍砲彈藥刀械管制條例第7條第4項
未經許可，持有、寄藏或意圖販賣而陳列第1 項所列槍砲、彈藥
者，處5 年以上有期徒刑，併科新台幣1 千萬元以下罰金。
槍砲彈藥刀械管制條例第12條第4項
未經許可，持有、寄藏或意圖販賣而陳列子彈者，處5 年以下有
期徒刑，併科新台幣3 百萬元以下罰金。
